臺灣基隆地方法院民事裁定　　　　　 100年度消債抗字第17號
抗　告　人
即　債務人　陳安邦
代　理　人　黃俊六律師
上列抗告人因消費者債務清理事件聲請更生，對於中華民國100
年8月10日本院100年度消債更字第18號裁定提起抗告，本院裁定
如下：
    主  文
抗告駁回。
抗告程序費用新臺幣壹仟元由抗告人負擔。
    理  由
一、按為使負債務之消費者得依本條例所定程序清理其債務，以
    調整其與債權人及其他利害關係人之權利義務關係，保障債
    權人之公平受償，謀求消費者經濟生活之更生及社會經濟之
    健全發展，特制定本條例。債務人不能清償債務或有不能清
    償之虞者，得依本條例所定更生或清算程序，清理其債務，
    消費者債務清理條例（以下簡稱本條例）第1條及第3條分別
    定有明文。而所謂「不能清償債務」，係指債務人欠缺清償
    能力，對於已屆清償期，且已受請求之債務之全部或主要部
    分，客觀上可預見其為一般且繼續的不能清償之財產狀態之
    謂。又清償能力係由財產、信用、勞力三者構成，若有足夠
    財產、良好之信用、優良之技術或持續不斷之勞力，均屬有
    清償債務之可能。是本條例之立法目的在於陷於經濟上困境
    之消費者，若任其於惡性循環之債務窘境中自生自滅，其將
    衍生嚴重之社會問題，致難以維持安定之社會經濟秩序，故
    有予之分別情形依更生或清算之程序清理其債務之必要，藉
    以妥適調整其與各相關債權人等間之權利義務關係，以謀求
    消費者經濟生活之更生機會，從而健全社會經濟發展。惟私
    法上之債之關係，係以當事人間之信賴關係為基礎，為社會
    經濟組織之重要支柱，故當事人於以法律行為追求自己之利
    益之際，亦應顧及對方之利益，並考量債權債務在社會上之
    作用，本於誠實及信用之原則，行使其債權及履行其債務，
    故債務人欲以本條例調整其所負之義務，自應本於誠信原則
    之本旨，僅在其不能清償債務或有不能清償之虞而使其陷於
    經濟上之困境時始得准許之，以避免其藉此善意之立法而惡
    意圖謀減免債務，致使社會陷於道德之危險，並使信用緊縮
    而造成社會經濟之動盪。
二、本件抗告意旨略以：原審於民國100年7月5 日裁定命抗告人
    補正具體陳明就本件更生之聲請，有何誠意及本件如准予更
    生，抗告人有何具體作為，抗告人於100年7月21日補正陳稱
    抗告人已考取基隆市公車司機，收入較多，可以改善財務狀
    況等語，然原審卻未予以審酌遽予駁回，顯有違正當程序，
    又雖抗告人母親每月新臺幣（下同）8,000 元之房屋貸款由
    抗告人負擔以抵房租，惟此與抗告人與第三人承租房屋並無
    不同，原裁定邏輯不通，無法認同，爰提起本件抗告，請求
    廢棄原裁定，並准予開始更生程序等語。
三、經查，抗告人積欠債務總額101萬2,965元，於本條例施行後
    ，曾於100年2月間向最大債權金融機構即中國信託商業銀行
    股份有限公司（下簡稱中國信託）提出前置協商之申請，該
    行提出每月清償9,268元、利率3%、共分180期之方案，經抗
    告人以每月代母親張鳳珍支付房屋貸款8,000 元及扶養母親
    費用4,500 元，入不敷出還款困難等緣由，協商不成立，此
    有戶籍謄本、財產及收入狀況說明書、前置協商不成立通知
    書、財團法人金融聯合徵信中心當事人查詢個人資料（信用
    報告）回覆書及張鳳珍之第一銀行存簿節本等件附於原審卷
    宗可稽。
四、按受扶養權利者，以不能維持生活而無謀生能力者為限。前
    項無謀生能力之限制，於直系血親尊親屬，不適用之，民法
    第1117條定有明文。觀諸抗告人母親張鳳珍之第一銀行存簿
    節本可知，其前向第一銀行辦理房屋貸款，經該行於96年1
    月24日核放貸款100萬元，其並自96年2月26日起按月繳納房
    屋貸款迄至100年3月28日期間毫無中斷；又參酌張鳳珍之全
    國財產稅總歸戶財產查詢清單，其名下除門牌號碼基隆市○
    ○區○○街275號6樓之房屋及其基地外，尚有國瑞牌汽車1
    部及智邦科技、億光電子工業、中華工程、臺灣福興工業、
    華榮電線電纜、大眾全球投資控股、東雲、國巨、華邦電子
    、瀚宇彩晶、旺旺友聯產物保險、大眾商業銀行、華東承啟
    科技、久津實業（以上均為股份有限公司，且異動日期均為
    97年）等14筆投資，財產總額72萬9,380 元；且依其財政部
    臺灣省北區國稅局98年度綜合所得稅各類所得資料清單所載
    ，當年度股利所得8,488 元。是以上開抗告人母親張鳳珍名
    下所有財產及資金運用之情狀可知，其所有資產雖非富裕然
    尚稱寬足，礙難認有不能維持生活而須受扶養之必要，故抗
    告人陳稱每月支出扶養母親費用4,500 元，顯已有疑。況對
    照抗告人於更生聲請狀上所陳其母親已出家為尼云云，更與
    上開事實不符，實難認為真實。
五、又縱認抗告人母親張鳳珍確已出家且有受扶養之必要，然依
    抗告人於原審自陳其目前每月薪資約2萬8,000元，扣除其每
    月膳食支出4,500元、水電瓦斯等費用2,000元、房租8,000
    元及扶養母親4,500元（以上合計1萬4,500元）後，尚餘9,0
    00元，與中國信託所提出每月清償9,268 元之清償方案相距
    甚微，顯非不能承擔，抗告人僅需就每月支出費用稍作調整
    即能償債，然抗告人卻拒不作為，竟任協商不成立，亦難認
    抗告人具償債誠意。另抗告人既已負債無力清償，則其日常
    生活支出自應受到相當之限制，不得主張維持過往之寬逸生
    活，應以足以維持其最低生活之費用為其必要支出之計算標
    準，而依內政部所公告100 年度臺灣省基隆地區最低生活費
    用每人每月為10,244元（係按照政府最近一年平均每人消費
    支出，包括食品費、衣著鞋襪費、房租水電費、家居管理費
    、醫療保健費、交通通訊費、娛樂教育費及雜項支出之60%
    訂定），是認抗告人每月必要生活費用依此標準以每月10,
    244 元計算，始屬合理，故抗告人於原審自陳每月支出膳食
    費用4,500元、水電瓦斯等費用2,000元及房租8,000 元，合
    計1萬0,500元，核已屬過高，超過部分自應予以剔除。雖抗
    告人辯稱房租8,000 元部分係代其母親繳交房屋貸款，形同
    其向第三人租屋居住云云，惟抗告人既已負債至無力清償之
    程度，自應撙節開支盡力償債，業如上述，抗告人為單身男
    性，若真有租屋居住之需要，自應尋求最便宜之房租，而基
    隆地區每月房租8,000 元以下之套房或雅房更所在多有，抗
    告人應於每月生活必要支出10,244元之範圍內，選擇可承擔
    之房租為是。至於抗告人認原審未審酌抗告人於100年7月21
    日所補陳其已考取基隆市公車司機，收入較多可改善財務狀
    況等事實，顯有未洽云云，惟是否准予進行更生程序端視債
    務人是否具備本條例第3 條所定之要件，業如首揭所示，債
    務人之還債誠意或准予更生後債務人有何計畫之具體作為，
    僅為輔助參考之資料，抗告人執此為由指摘原裁定不當，誠
    屬對法律之誤解，併予敘明。
六、綜上所述，本件抗告人聲請更生既與本條例第3 條所定要件
    不符而屬要件不備，原裁定駁回抗告人更生之聲請，經核並
    無違誤，抗告人猶執前詞指摘原裁定不當，求予廢棄改判，
    准進行更生程序，為無理由，應予駁回。
七、據上論結，本件抗告為無理由，爰依消費者債務清理條例第
    11條第2 項、第15條，民事訴訟法第495條之1第1項、第449
    條第1項、第95條、第78條，裁定如主文。
中    華    民    國   100    年    10    月    19    日
                  民事庭審判長法  官  蔡聰明
                              法  官  陳怡安
                              法  官  林淑鳳
以上正本係照原本作成。
本裁定不得再抗告。
中    華    民    國   100    年    10    月    19    日
                              書記官  王鵬勝